【裁判字號】    88,易,3999
【裁判日期】    890131
【裁判案由】    詐欺
【裁判全文】
臺灣高雄地方法院刑事判決                      八十八年度易字第三九九九號
    公  訴  人  臺灣高雄地方法院檢察署檢察官
    被      告  甲○○
右列被告因詐欺得利案件，經檢察官提起公訴（八十八年度調偵字第四號），本院判
決如左：
    主  文
甲○○連續以詐術得財產上不法之利益，處有期徒刑月。
    事  實
一、甲○○曾於民國( 下同 )七十七年間因違反動產擔保交易法案件，經法院判處有
    期徒刑三月，已於七十八年間易科罰金執行完畢。緣甲○○於八十七年二月間自
    政杰營造股份有限公司（下稱：政杰公司）處轉包承攬國軍八０六總醫院復健科
    一樓整修工程中之土木泥作及室內裝修工作部分（以下簡稱：八０六醫院裝修工
    程），轉包之金額約新台幣（下同）六十萬元，約定關於該土木泥作及室內裝修
    工作均由甲○○連工帶料一併承包。詎甲○○竟意圖為自己不法利益，並基於概
    括犯意，先於八十七年二月中旬某日，以電話向高雄市○○區○○路五十一號采
    地實業有限公司（下稱：采地公司）負責人丙○○佯稱：「伊係經日祥營造股份
    有限公司介紹，欲將國軍八０六醫院復健科之輕鋼架及室內裝潢工程委請采地公
    司施工」等語，致丙○○陷於錯誤，信為真實，同意承包上開工程，雙方並議工
    程總價為十一萬七千九百二十八元（起訴書誤載為十三萬五千七百三十九元），
    采地公司並於八十七年三月十一日完成工事。嗣於八十七年三月間甲○○以相同
    手法再向丙○○佯稱：伊另有承攬高雄市立中山國中工程，並中天花板裝修部分
    一併委請采地公司施作云云，使丙○○再陷於錯誤，同意承作，工程價金一萬七
    千八百零十二元（內含稅捐八百四十八元），合計上開二件工程價金十三萬五千
    七百三十八元。詎采地公司均早已完工並驗收合格，但甲○○卻藉詞推諉遲未付
    款。經丙○○偕其公司會計己○○於八十八年四月十四日至屏東縣新園鄉○○村
    ○○路二十三之四號孔某住處向甲○○催討工程款，甲○○乃出示其所有坐落屏
    東縣新園鄉○○段一五七之二八地號土地及其上建物所有權狀，向丙○○等人稱
    ：「這房子與土地都是我的，難道會還不起那十幾萬元嗎﹖」，並簽發面額十三
    萬五千七百三十九元之本票乙紙及立下切結書，保證將俟其領到上開中山國中工
    程款後，即以現金清償，使丙○○信其誠意。至八十七年五月上旬，甲○○仍拒
    付工程價金，經丙○○再至甲○○上開住處收取工程款時，甲○○已不知去向，
    而騙得相當於工程價金十三萬五千七百三十八元之不法利益，至此丙○○始知受
    騙。（嗣後采地公司在八十八年九月十日就甲○○對第三人即政杰公司之工程債
    權依法扣押執行，始行收取三萬三千元，迄今尚不足償十萬二千七百三十八元）
    。
二、案經采地公司代表人丙○○訴由臺灣高雄地方法院檢察署檢察官偵查起訴。
    理  由
一、訊據被告甲○○固不諱言有出面邀集告訴人采地公司承包上開八０六總醫院裝修
    及高雄市立中山國中天花板裝修等工程，價金合計十三萬五千七百三十八元等事
    實，但仍矢口否認有何詐欺得利犯行，辯稱：八０六總醫院裝修工程係政杰公司
    標到工程轉包給下包眾安科技有限公司（下稱：眾安公司），但泥作、裝潢部分
    ，政杰公司委託伊代為找工施作。伊就介紹采地公司去作，伊並非業主，與采地
    公司無直接承攬關係。是因眾安公司、政杰公司均未將工程款付給采地公司，應
    該找政杰公司請款才對。另外中山國中工程部分伊承認是業主沒錯，但此部分是
    因政杰公司將工程款扣住，所以伊才無法如期付款，絕非有心賴債。嗣後認為係
    伊介紹采地公司來承包，自覺須對采地公司有交代，所以才會開本票及寫切結書
    。讓采地公司安心而已等云，資為辯解。惟查：
  (一)右揭事實業據告訴人公司代表人丙○○指訴綦詳，並有驗收請款單二紙（分別詳
    八十七年度偵字第二００五九號卷，及本院八十九年一月二十日審理筆錄內）、
    切結書及本票各乙件足佐，被告復自認上述請款單據所載工程價金總計十三萬五
    千七百三十八元、迄今尚欠十萬二千七百三十八元等數額正確，並切結書及本票
    均真正等語屬實。被告苟非以業主身分要約告訴人承攬工程，被告豈須立切結書
    表示負責並簽具本票付款之理﹖洵見被告所辯：伊僅係介采地公司去做政杰營造
    之工事云云，已不足採。
  (二)次查，本件系爭八０六總醫院裝修工程原係由案外人政杰公司以九十六萬元得標
    ，嗣政杰公司於八十七年一月二十二日將全部工程以九十萬元轉包予眾安公司。
    而上述工程主分土木泥作（包含裝潢）及水電工事二部分，其中土木泥作工事約
    六十萬元、水電部分約三十萬元。而眾安公司因土木作工事非其本業，故在政杰
    公司負責人乙○○協調之下，該土木泥作工事以六十萬元價格委由被告甲○○承
    作，並經三方口頭認可，以上諸情有國軍左營醫院濟言行字第二０五六號函覆
    高雄地檢署檢附「預算支用憑單」乙份、轉包工程契約書乙件為證，並據證人即
    政杰公司負責人乙○○，眾安公司前任負責人庚○○等人到院結證明確（參本院
    八十八年十一月二十五日及十二月六日審判筆錄）。被告雖否認其證言，一再稱
    其係政杰公司受僱人，並無承攬工事等云。但證人均是本件工程直接關係人，與
    被告係因承包工程結識，均無恩怨，證詞當無偏頗之虞。何況被告在承包後，除
    泥作部分由自己施作外，其餘則再分包轉邀其他協力廠商：洪文浩（室內隔間裝
    修、百葉窗、地磚）、丁○○（高架地板）、戊○○（泥水部分）等人施作，此
    經證人洪文浩、丁○○於偵訊中或本院審理中同證陳均係被告叫來施工之下包，
    依工程業界慣例即應向被告請領工程款等語詳實（以上證詞分見八十八年度偵緝
    字第五０五號案件八十八年四月二十日訊問筆錄、及本院八十八年十二月二十日
    訊問筆錄），並核與證人乙○○、莊孟上述所陳情節悉符，豈有可能單單告訴人
    公司承作部分是純粹介紹﹖再查，除本件八０六總醫院裝修工程外，被告另以相
    同手法委請告訴人公司承作高雄市中山國中天花板裝修工程，而該工程被告已自
    承係以業主身分邀僱，並陳明願自負工程款，益證被告二件均係以業主要約告訴
    人公司協力施作無疑。被告上述所辯無非卸責避重就輕之詞，容無足信。
  (三)又查，被告自承從事土木包工業務，並嫻熟工程估價，而且被告在決定承包上述
    工程之前，已有請告訴人公司及其他下包廠商先行核估單價，此有告訴人提出之
    估價單為證並經證人洪文浩、丁○○同證屬實。而其中洪文浩承做之塑膠地磚、
    百葉窗部分約十一萬五千餘元；丁○○承做之高架地板、藝術導板、花台等部分
    ，連同追加工程，合計約二十七萬三千餘元；戊○○之泥作部分約八萬三千餘元
    ，再加計被告應分攤之工程雜費二萬六千六百元（合約書工本費四千元、保證金
    二萬九千四百元、工程保險費六千五百元，約定由眾安公司負擔三分之一，餘由
    被告負擔）及被告先行領走十萬元，合計已達六十萬零四十元，此經證人庚○○
    提具付款明細表乙件附本院卷足佐，已逾被告承包之總價，顯不足支付告訴人公
    司報價之十一萬七千九百二十六元甚明，被告當不能諉稱不知。但被告仍執意委
    請告訴人公司施作，且於告訴人在八十七年三月十一日完工後，被告隨後在同年
    三月三十一日先行領取十萬元（此有被告出具眾安公司之簽收憑證，附八十八年
    度偵緝字第五０五號卷），惟卻拒不支付，最後甚至再三諉稱其並非業主，推卸
    其付款責任，洵見被告在委請告訴人公司承包之時已有詐欺拒絕付款之不法意圖
    彰彰明甚。
  (四)繼之，被告所有屏東縣新園鄉○○段一五七七之二八地號土地已於八十六年五月
    二十七日上午十一時三十分許遭債權人華南商業銀行股份有限公司高雄博愛分行
    查封，有土地登記簿謄本一份在卷可考，可見被告財務狀況不佳。而被告係於八
    十七年二月中旬電請告人公司承做工程，告訴人公司在同年三月十一日完工、整
    件工程八十七年三月十九日驗收（參國軍左營醫院八七濟言行字第０二０五六號
    函），但被告同此期間另向政杰公司轉包承做中山國中圍牆工程，其一月份之油
    單、二月份之部分工程款，即無法給付，此有證人乙○○所庭呈之中山國中圍牆
    工程計算書一張在卷可考，並在三月九日起即出現遭監督付款情形，亦有切結書
    七張在卷可佐，是以，被告於電請告訴人承做前，其已陷於支付不能之情形已堪
  認定，故被告明知已無支付能力，尤委請告訴人承做工程，其有詐欺得知之犯意
    已足肯認。
    綜上所述，被告上述所辯應屬卸責之詞，不足採信。從而本件事證已明，被告犯
    行洵堪認定。
二、查被告意圖詐欺，先後委請告訴人公司承做上述八０六總醫院裝修工程及中山國
    中天花板工程，但拒付工程價金，而騙取相當於應付工程款之不法利益十三萬五
    千七百三十八元，核被告所為係犯刑法第三百三十九條第二項詐欺得利罪。被告
    先後二次犯行，時間緊接、手法同一，顯係基於概括犯意反覆為之，並係觸犯犯
    罪構成要件相同之罪名，應依連續犯規定以一罪論。公訴人於此漏未記述上開拒
    付中山國中工程款之詐欺得利犯行事實，並誤載工程款為十三萬五千七百三十九
    元，均有未合，但此部分與已起訴部分有連續犯之裁判上一罪關係，應為起訴效
    力所及，本院應一併審判。爰審酌被告之品行（在七十七年間有違反動產擔保交
    易法案件）、犯罪之目的、手段、情節、對告訴人公司所生之損害程度及迄今猶
    圖卸責難認已真心悔改等一切情狀，爰量處如主文所示之刑，以資薄懲。並認被
    告迄今逾二年仍無積極處理債務誠意，認無宥恕情狀，爰不予緩刑之宣告，附併
明。
三、至於臺灣高雄地方法院檢察署八十八年度偵字第四一二二號移送併辦意旨另稱：
    被告甲○○明知其所經營之東魯營造公司並無付款能力，竟意圖為自己不法所有
    ，而於民國八十七年九月一日起至同年九月二十九日止，陸續向告訴人高雄混凝
    土工業股份有限公司叫貨預拌混凝土等貨品多次，總價為新台幣貳拾萬壹仟捌佰
    貳拾伍元，有統一發票乙紙可證，但被告皆未付款，後經告訴人公司持前揭單據
    向被告請求付款，被告初皆藉詞拖延，後於八十七年十二月八日簽發本票三紙以
    資搪塞，詎屆期分別經提示，竟不獲付款，亦有本票影本三紙可證，詎被告甲○○避不處理，告訴人公司始知受騙。因認被告此部分涉犯刑法第三百三十九條第
    一項之詐欺取財罪嫌，並與本案有連續犯之裁判上一罪關係，為此移請併案審理
    ，固非無見；惟按，刑法第五十六條所稱連續犯，須連續數行為而犯同一罪名，
    始足稱之。即係指行為人基於概括犯意，連續數行為而犯構成犯罪要件相同之罪
    名而言，司法院大法官會議釋字第一五二號解釋闡明斯旨。茲查，本件被告所為
    係犯刑法第三百三十九條第二項之詐欺得利罪，此與請求併辦部分係犯刑法第三
    百三十九條第一項詐欺取財罪名，犯罪構成要件不同，罪質亦異，非屬同一罪名
    ，自無成立連續犯裁判上一罪關係。併案部分非起訴效力所及，本院無得一併審
    判，此部分應移還檢察官另行偵查處理。
據上論斷，應依刑事訴訟法第二百九十九條第一項前段，刑法第五十六條、第三百三
十九條第二項，罰金罰鍰提高標準條例第一條前段，判決如主文。
中    華    民    國    八十九    年       一       月      三十一      日
                              臺灣高雄地方法院刑事第一庭
                                  法  官  朱  盈  吉
右為正本，係照原本作成，證明與原本無異。
如不服本判決，應於送達後十日內，向本院提出上訴狀。
                                  書記官  黃  國  忠
中    華    民    國    八十九    年       四       月        八        日


司法院資訊處製作；財團法人民間司法改革基金會備份。
